【裁判字號】    97,上易,3190
【裁判日期】    980325
【裁判案由】    竊盜
【裁判全文】
臺灣高等法院刑事判決                97年度上易字第3190號
上  訴  人  臺灣臺北地方法院檢察署檢察官
被      告  乙○○
                    現另案於臺灣臺北監獄執行中
被      告  甲○○
                    現另案於臺灣臺北看守所附設勒戒所勒戒
上列上訴人因竊盜案件，不服臺灣臺北地方法院96年度易字第34
01號，中華民國97年11月 6日第一審判決（起訴案號：臺灣臺北
地方法院檢察署96年度偵字第 24807號），提起上訴，本院判決
如下：
    主  文
上訴駁回。
    理      由
一、公訴意旨略以：乙○○與甲○○共同基於意圖為自己不法所
    有之犯意聯絡，於民國96年10月 1日上午10時26分，二人分
    乘腳踏車至臺北市○○區○○路95巷20號博愛國小外紅磚道
    旁，由乙○○持客觀上具有危險性之油壓剪破壞丙○○所有
    捷安特廠牌T420型之腳踏車大鎖（毀損部分未據告訴），甲○○則將其所騎乘之腳踏車停放在乙○○後方作為掩護，乙○○得手後，二人便騎乘腳踏車離去，甲○○則騎乘該腳踏
    車，至臺北縣中興橋旁之跳蚤市場以新臺幣（下同） 1千元
    之價額出售，並由二人朋分花用殆盡，嗣因警方調閱監視錄
    影器畫面，始查知上情，因認被告乙○○、甲○○二人涉犯
    刑法第321條第1項第3款之攜帶兇器加重竊盜罪等語。
二、公訴人認被告二人涉有前開加重竊盜犯行，無非係以被告乙○○及甲○○二人之供述、證人丙○○、王玉成之證述、監
    視錄影光碟、翻拍照片及勘驗筆錄等，為其主要論據。
三、按被告之自白，不得作為有罪判決之唯一證據，仍應調查其
    他必要之證據，以察其是否與事實相符，刑事訴訟法第 156
    條第 2項定有明文。次按犯罪事實應依證據認定之，無證據
    不得認定犯罪事實；不能證明被告犯罪者，應諭知無罪之判
    決，同法第154條第2項、第301條第1項分別規定甚明。而認
    定犯罪事實所憑之證據，雖不以直接證據為限，間接證據亦
    包括在內；然而無論直接或間接證據，其為訴訟上之證明，
    須於通常一般之人均不致有所懷疑，而得確信其為真實之程
    度者，始得據為有罪之認定，倘其證明尚未達到此一程度，
    而有合理之懷疑存在時，即應為有利於被告之認定，更不必
    有何有利之證據，最高法院30年上字第816號、76年台上第4
    986號判例可資參照。又刑事訴訟法第161條第 1項規定，檢
    察官就被告犯罪事實，應負舉證責任，並指出證明之方法。
    因此，檢察官對於起訴之犯罪事實，應負提出證據及說服之
    實質舉證責任。倘其所提出之證據，不足為被告有罪之積極
    證明，或其指出證明之方法，無從說服法院以形成被告有罪
    之心證，基於無罪推定之原則，自應為被告無罪判決之諭知
    ，同院92年台上第128號判例亦足供參考。
四、訊據被告二人均堅決否認涉犯上開犯行，被告乙○○辯稱：
    伊僅於96年4、5月間，獨自一人徒手在博愛國小校門口竊取
    過一台未上鎖之腳踏車，並於事後交予被告甲○○代為變賣
    換取現金，但本件96年10月 1日發生之告訴人丙○○腳踏車
    竊案非伊所為，伊並非監視器畫面中的人，96年10月 3日經
    博愛國小警衛請至警衛室觀看竊賊畫面時，因當時急於前往
    醫院施打美沙酮而正在提藥，精神不佳，且有老花眼，方承
    認自己為畫面中之竊賊，警詢時亦因仍在提藥，且當初交付
    腳踏車予甲○○變賣時，甲○○並未馬上將錢交回來，伊心
    生不滿，方於警詢時供稱甲○○有一同偷竊等語；被告甲○○則以：伊僅於96年夏天幫乙○○變賣過腳踏車一次，然未
    曾與乙○○在博愛國小門口偷竊過腳踏車，監視器畫面中的
    人並非伊與乙○○，伊絕無偷竊等語答辯。
五、本院查：
  (一)告訴人丙○○於96年10月1日上午8時許，將其所有之捷安特
    廠牌T420型水藍色腳踏車停放於臺北市○○區○○路95巷20
    號博愛國小校門口旁之紅磚道上，嗣於同日上午10時許發現
    腳踏車遭竊，原鎖於後車輪之大鎖亦遭人以利器剪斷，置於
    原停放位置附近，丙○○遂向警衛室調閱監視設備而取得竊
    賊偷竊腳踏車過程之光碟，嗣於同年10月 3日上午10時許，
    被告乙○○行經博愛國小校門口車棚附近時，該校校警王玉
    成接獲家長通知，表示疑似竊賊之人出現在學校車棚，遂請
    被告乙○○進入警衛室觀看錄影光碟，乙○○觀看後即承認
    自己為竊賊，嗣並同意前往臺北市政府警察局信義分局三張
    犁派出所製作筆錄等情，業據證人丙○○、王玉成於原審證
    述明確（見原審97年2月22日、同年7月 3日審判筆錄），並
    有監視器錄影光碟、翻拍照片及被告乙○○之警詢筆錄在卷
    可稽，被告乙○○對於上情亦不否認。
  (二)經原審勘驗博愛國小校門口監視器光碟結果，光碟時間10時
    21分55秒時，有二名均戴帽子之男子一前一後（前方男子穿
    短袖Ｔ恤，後方男子略為駝背，穿短袖襯衫）分別騎乘腳踏
    車行駛在紅磚道上，紅磚道上停放一排腳踏車，二人觀看該
    排腳踏車並且交談後，又一前一後騎乘腳踏車離去，光碟時
    間10時25分54秒開始，該二名男子又一前一後，分別騎乘腳
    踏車返回紅磚道附近，後方男子所騎腳踏車前面置物籃內放
    有一個包包，前方男子靠近該排腳踏車處，即左右張望並且
    從後方男子所騎腳踏車置物籃內之包包取出物品，隨即蹲下
    而有竊取停放於該處腳踏車之動作，另一名男子則以腳踏車
    阻擋他人視線，並且左右張望，嗣後並有移動腳踏車至另一
    方向阻擋的情形，有原審勘驗筆錄在卷可稽（見原審卷第59
    頁反面至60頁），並據證人丙○○、王玉成證稱該錄影畫面
    即為竊賊竊取丙○○腳踏車之畫面等語，固堪認丙○○之腳
    踏車係遭該二名男子共同竊取。惟經以肉眼反覆比對光碟畫
    面中二名竊賊之身型、年齡、臉部等特徵，核與被告乙○○
    及甲○○二人均有出入，尤以經原審函請內政部警政署刑事
    警察局協助將光碟影像放大，雖仍無法獲得更清楚之辨識，
    然依放大畫面更可研判騎乘腳踏車行駛於前方之男子其年紀
    顯較被告二人為輕，騎腳踏車行駛於後方之駝背、臉頰凹陷
    男子，則較被告二人年長，而與被告二人特徵有所不符，此
    有光碟列印照片、內政部警政署刑事警察局97年 3月20日刑
    鑑字第0970032589號函及檢附之光碟列印畫面可考（見原審
    卷第71至92頁、第100至105頁）；復經原審對被告二人拍照
    後，將監視器光碟與被告照片送請法務部調查局比對鑑定臉
    部特徵，惟因監視器錄影光碟片播放後顯示為較遠距離環境
    錄製，解析度不足，經將相關人物影像畫面擷取放大後，仍
    無法清楚辨識當事人臉部五官特徵，而難與原送鑑之被告照
    片相比對，亦有法務部調查局97年8月8日調科柒字第097002
    07530號函在卷可按（見原審卷第137頁）。是本件錄得竊賊
    偷竊過程之博愛國小監視器，以肉眼觀之，其畫面中竊賊之
    相關特徵與被告二人有所出入，且因畫面解析度不佳，無從
    藉由科學方法比對是否確與被告二人面貌相符，而被告乙○○雖於博愛國小警衛室觀看上開光碟時坦承竊取告訴人丙○○之腳踏車，惟丙○○與校警王玉成當時均未就乙○○係畫
    面中之哪一人及另一參與竊盜之人為何人等節，與被告乙○○進行確認，此據丙○○、王玉成證述在卷（見原審卷第60
    至63頁），足見尚不能排除真正竊賊另有其人之可能性，顯
    難以該監視器光碟錄得之畫面，遽認被告乙○○、甲○○即
    為竊取本件腳踏車之人。
  (三)被告乙○○於96年10月 3日在臺北市政府警察局信義分局三
    張犁派出所接受警方詢問時，固坦承曾於96年10月 1日上午
    10時許，與被告甲○○共同竊取丙○○之腳踏車，當日下午
    甲○○即將該腳踏車變賣得款1,500元等語（見偵查卷第6至
    7 頁）。經原審勘驗被告乙○○警詢錄音帶之結果，被告乙○○於警詢之供述為下（見原審97年 9月18日審判筆錄）：
    問：你與甲○○怎樣？你和他去博愛國小做什麼？
    答：要找朋友時從那裡經過。
    問：本來要？
    答：要找朋友。
    問：找朋友，行經博愛國小。
    答：對，回來的時候因為身上沒有錢，看到一部腳踏車停在
        那裡，就順手把它騎走了。
    問：行經該處時，因為身無分文，是不是？
    答：嗯。
    問：臨時起意？
    答：嗯。
    問：兩個人臨時起意？
    答：對。
    問：還是他約你？還是一起？
    答：沒有啦！我看到，我看到的時候，車子不錯，因為我沒
        有騎腳踏車，就偷了。
    問：你們兩個，一個人有騎，一個人沒騎？
    答：對，他有騎，我沒騎。
    問：他載你就對了。
    答：對。
    問：我們倆便臨時起意。那是什麼牌子？
    答：我也不知道。
    問：捷安特的嗎？
    答：不是，不是，不是捷安特的，不知道是什麼牌子，沒變速的
        。
    問：報案人說是捷安特的。
    答：不是捷安特的，它那個好像淑女車。
    問：捷安特淑女車。
    答：反正英文我看不懂。
    問：捷安特，捷安特的。淑女車是不是？
    答：我只知道它是淑女車。
    問：什麼顏色？
    答：......
    問：那個小姐有來報案。
    答：來報案，那就什麼顏色就...就好了。
    問：水藍色的。
    答：喔！那就是水藍色的。
    問：沒有啦！你想一下是不是水藍色的？
    答：我現在忘記了，我沒騙你，人家遺失的，就是從那裡偷的就
        是水藍色的。
    問：是怎麼樣偷？
    答：沒有鎖我就騎走了。
    問：沒有鎖？
    答：是。
    問：剪斷？
    答：沒有沒有沒有，它沒有鎖我就騎走了。
    問：沒有鎖？完全沒有鎖？
    答：對，就騎走了。
    問：可是她說有車鎖。
    答：車鎖可能沒有鎖，她忘記了。反正我去的時候都沒有動
        ，一騎就騎走了。她的車不見了，有沒有鎖對我沒有差
        ，因為我偷的我已經承認了。真的沒有鎖，我騎走的。
    問：真的沒有鎖？
    答：對啦！
    問：竊取得逞。
    答：是。
    依被告乙○○前開警詢供述，其與甲○○行經博愛國小時，
    因身無分文且未騎腳踏車（僅甲○○騎乘腳踏車），伊見一
    輛腳踏車停放該處，遂以徒手方式竊取得手，惟此部分與監
    視器錄影光碟勘驗結果顯示兩名竊賊原均有騎乘腳踏車一節
    ，有所不同，尤其被告乙○○警詢時辯稱該車並未上鎖，且
    無法確認該車廠牌及顏色等語，經核亦與告訴人丙○○證稱
    失竊之腳踏車係捷安特廠牌、水藍色，且原鎖於後輪之鎖遭
    剪斷棄置附近等情，亦多所出入，足見被告乙○○警詢時之
    自白存有瑕疵，其所述是否與事實相符，亦值存疑。而被告
    乙○○雖於96年10月 3日在博愛國小警衛室內觀看校警王玉
    成播放之監視光碟後，隨即坦承自己為竊取丙○○腳踏車之
    人，並於警詢時為坦承犯罪之自白，惟依證人丙○○證稱：
    96年10月 3日早上有個家長來通知我，說校警有找到跟錄影
    帶畫面中很像的人，叫我去確認一下，我到了之後，王玉成
    問被告乙○○有無偷腳踏車，乙○○說沒有，剛好有位家長
    有帶隨身碟，裡面有畫面，所以當場播放給乙○○看，畫面
    才放到有兩個人出現的時候，他就承認說是等語（見原審卷
    第62頁反面），及被告乙○○亦供稱：錄影帶我沒有全部看
    完，因為我有老花眼，且當時在提藥，所以根本看不清楚，
    我看到一半時就承認車子是我偷的等語（見原審卷第 186頁
    反面），足見乙○○似未看完全部光碟內容即坦承有竊取腳
    踏車，參以被告乙○○自承曾在博愛國小附近竊取一輛未上
    鎖之腳踏車，自有誤認王玉成、丙○○提供予其觀看之光碟
    片，即為其竊取該未上鎖腳踏車之畫面，而加以承認之可能
    ；否則以被告乙○○於警衛室坦承偷竊，既已承認犯罪，且
    於無遭受強制力之情形下同意配合前往派出所說明，又何須
    於警詢時堅稱當時未騎腳踏車始生歹念，及係以徒手竊取某
    輛未上鎖腳踏車等語？又被告乙○○既於博愛國小坦承竊取
    腳踏車，且於警詢時指稱係與甲○○共同犯案，然於警衛室
    內經校警王玉成當場詢問畫面中另一人身分時，竟又答稱：
    不認識另外一個人等語，此據證人王玉成證述在卷（見原審
    卷第61頁），益徵被告乙○○於警詢時坦承竊取丙○○之腳
    踏車云云，恐係將其先前一人所為之竊案與本件相互混淆，
    而出於誤認所致。
  (四)本件博愛國小監視器光碟畫面中二名竊賊之身型、臉孔特徵
    ，以肉眼觀之，與被告二人之特徵顯有出入，而難以斷定確
    為被告二人，經送請內政部警政署刑事警察局及法務部調查
    局加以鑑驗比對，仍無從研判確認，證人王玉成、丙○○當
    場亦未與當時坦承竊取腳踏車之被告乙○○確認其究為畫面
    中之哪一人，顯見本件實難以研判被告二人是否為光碟畫面
    中之竊賊。再者，依該錄影光碟畫面顯示二名竊賊原係各騎
    一車之情，與被告乙○○於警詢時供稱因未騎車，故在博愛
    國小附近竊取腳踏車等語不同，尤其被告乙○○警詢堅稱該
    腳踏車未上鎖、不知道廠牌，亦不記得顏色等語，更與告訴
    人丙○○指稱遭竊腳踏車特徵及大鎖有遭剪斷等情，明顯不
    符，參酌經校警王玉成詢以另一名竊賊為何人，被告乙○○
    竟答稱不認識該人云云，足見被告乙○○警詢時所為坦承與
    被告甲○○共同竊取本件腳踏車之自白，除存有諸多瑕疵外
    ，更非合於情理，遑論乙○○就被告甲○○本件被訴事實，
    於原審以證人身分具結證稱：伊曾經一個人在96年4、5月間
    ，在博愛國小附近竊取一台未上鎖之腳踏車並交由甲○○代
    為出售變現，但未曾與甲○○在博愛國小附近共同竊取腳踏
    車，警詢時係因委託甲○○出售腳踏車時，甲○○沒有將錢
    馬上拿回來，伊覺得很生氣，且伊被校警王玉成請入警衛室
    觀看光碟時正在提藥，又有老花眼，才會在沒有看完光碟的
    情形下坦承竊取，伊在警衛室講的是兩個不同的案件，96年
    4 、5月間伊一人竊取腳踏車的那件沒有被起訴，該次竊取
    腳踏車的地點是博愛國小校門口右邊的紅磚道，本件錄影帶
    顯示的竊取地點是校門口左邊的紅磚道等語（見原審卷第
    186 至187頁），而證明被告甲○○並未參與竊盜。是被告
    甲○○始終堅稱並未與乙○○共同竊取腳踏車，伊非監視器
    光碟畫面中的人等語，即非不足採信。至於被告乙○○就其
    所稱一人竊取未上鎖腳踏車之時間，雖先供稱係「96年9月
    28日」，嗣又稱係「96年4、5月間」云云，而有前後不一之
    情；惟按認定犯罪事實應依證據，故被告否認犯罪事實所持
    之辯解，縱屬不能成立，若非有積極證據足以證明其犯罪行
    為，仍不能遽為有罪之認定（最高法院30年上字第1831號判
    例意旨參見），本件綜合公訴人所提出之監視器光碟、被告
    乙○○警詢之自白、被告甲○○之供述、證人丙○○、王玉
    成之證述等證據，及調查證據之結果，均不能形成被告犯罪
    之心證，並進而為被告二人有罪之認定，自不能以被告乙○○供述前後不一，即遽為不利於被告二人之認定。又被告乙○○於原審供稱其曾於博愛國小校門口右側紅磚道上，徒手
    竊取一輛未上鎖之腳踏車等語，此部分事實並非本件公訴人
    起訴之範疇，併予敘明。
五、綜上各情，本件依公訴人所提出之證據，尚不足以證明被告
    二人涉犯本件加重竊盜犯罪；此外，復查無其他積極證據，
    足資證明被告確有公訴意旨所指上開犯行。本件既不能證明
    被告犯罪，原審依法為被告無罪之諭知。核無違誤。檢察官
    上訴意旨，仍執陳詞，任意指摘原判決不當，為無理由，應
    予駁回。
據上論斷，應依刑事訴訟法第368條，判決如主文。
本案經檢察官曾忠己到庭執行職務。
中    華    民    國    98    年     3    月    25    日
                  刑事第九庭    審判長法  官   陳貽男
                                      法  官   許宗和
                                      法  官   何信慶
以上正本證明與原本無異。
不得上訴。
                                      書記官   洪雪娥
中    華    民    國    98    年     3    月    26    日


司法院資訊處製作；財團法人民間司法改革基金會備份。
